【裁判字號】    91,訴,545
【裁判日期】    920227
【裁判案由】    損害賠償等
【裁判全文】
臺灣雲林地方法院民事判決  九十一年度訴字第五四五號
    原      告  甲○○○
    訴訟代理人  林重仁律師
    被      告  乙○○
    訴訟代理人  簡承佑律師
                李佳蓉律師
右當事人間請求損害賠償等事件，本院判決如左：
    主      文
原告之訴及假執行之聲請均駁回。
訴訟費用由原告負擔。
    事      實
甲、原告方面：
一、聲明：
  (一)、被告應給付原告新臺幣（下同）二百五十萬元，及自起訴狀繕本送達被告之翌
      日起至清償日止，按年息百分之五計算之利息。
  (二)、願供擔保請准宣告假執行。
二、陳述：
  (一)、原告於民國（下同）八十六年五月二十八日，與被告就其所有坐落雲林縣斗六
      市○○里○○路十九號平房一棟及房屋坐落之基地（下稱系爭房屋、土地），
      簽訂讓渡契約書，約定買賣價金為二百五十萬元，分三期給付，原告於八十六
      年六月十日全數付清。詎原告於八十九年十二月間接獲行政院農業委員會林務
      局南投林區管理處（下稱南投林區管理處）向鈞院起訴請求原告應將系爭房屋
      拆除並返還土地之開庭通知及起訴狀繕本，該案嗣經鈞院以九十年度簡上字第
      七九號判決原告敗訴確定。
  (二)、原告於八十六年五月二十八日讓受系爭房地之使用權後不到數月，即遭臺灣雲
      林地方法院檢察署檢察官以竊佔罪嫌偵辦，而南投林區管理處在將涉嫌竊佔之
      人移送法辦前，事前應曾行文要求無權占用者自行拆屋還地，倘若被告與原告
      簽約前即知悉南投林區管理處拆屋還地之要求，仍隱瞞實情將系爭房地之使用
      權出售予原告，即有故意以背於善良風俗之方法，加損害於他人之情形，依民
      法第一百八十四條第一項後段規定，應負損害賠償責任。
  (三)、依照兩造簽訂之讓渡契約書第四條約定：「甲方（指被告）應於八十六年六月
      十日前搬遷完成，將房屋及土地按現況，會同乙方（指原告）點交與乙方，．
      ．讓渡標的物交由乙方永久使用收益」，然系爭房地在被告交付原告之前，即
      遭權利人要求拆除，且系爭土地為國有林班地，根本無法交由原告永久使用收
      益，事後並經權利人訴請拆屋還地確定，被告顯然違反民法第三百五十條權利
      瑕疵擔保之規定，依照同法第三百五十三條、第二百二十六條規定，被告自應
      對原告負損害賠償責任。
  (四)、由南投林區管理處九十一年十月七日（九一）投政字第○九一四一○八六一四
      號函檢送之「阿里山事業區第六九林班乙○○君占用林地之相關資料」中之八
      十六年六月十六日八六投竹字第二五八三號函稿說明欄記載可知，南投林區管
      理處所屬竹山工作站技術員胡曉琅於八十六年六月十二日前，已至現場實地測
      量系爭房地之占用情形，由此推知，被告於簽約前即已明知南投林區管理處請
      求拆屋還地之事。
  (五)、對被告抗辯之陳述：依照讓渡契約書第四條約定，被告保證系爭標的交由原告
      永久使用收益，原告雖然知道系爭土地係國有未登錄土地，但不知道被告對於
      系爭土地並無合法之使用權源。
三、證據：提出讓渡契約書、臺灣雲林地方法院八十九年度訴字第六三五號拆屋還地
    事件（改簽為簡易訴訟事件之案號為九十年度六簡字第六二號）之開庭通知書、
    起訴狀及九十年度簡上字第七九號民事判決為證，並聲請向南投林區管理處函查
    有無於八十六年五月二十八日前向被告為返還系爭房地之請求。
乙、被告方面：
一、聲明：如主文第一項所示，並陳明如受不利益之判決，願供擔保請准宣告免為假
    執行。
二、陳述：
  (一)、兩造於八十六年五月二十八日就系爭土地（屬國有未登錄地）及其上之系爭房
      屋之管理使用權簽立讓渡契約書，並經兩造依債務本旨履行契約完畢。原告雖
      主張被告違反民法第三百五十條之權利瑕疵擔保規定，惟按買受人於契約成立
      時，知有權利之瑕疵者，出賣人不負擔保之責，同法第三百五十一條定有明文
      。本件兩造所讓渡之標的為系爭房屋及土地之管理使用權，且該契約書第一條
      已明文約定系爭土地係屬國有未登錄地，足見原告於本件買賣契約成立時，即
      已明知系爭土地為國有未登錄地，原告必須承擔隨時遭受國有財產管理機關追
      討之風險。是依民法第三百五十一條之規定，被告自毋庸負權利瑕疵擔保之責
      任。
  (二)、兩造簽訂之讓渡契約書第四條雖載有「讓渡標的交由乙方永久使用收益」之文
      字，然此係以該契約書第一條之「國有未登錄地」為前提，亦即除國家追討系
      爭土地外，被告應擔保原告可永久使用收益系爭土地，並依民法第三百五十條
      規定，保證其管理使用權利確係存在，其他人不得對該土地主張任何權利。況
      原告於買受系爭土地之使用權時，已明知系爭土地為國有財產，其買受之標的
      僅為使用收益權，而非土地所有權，則主張永久使用收益之對象，自不包括國
      家在內。
  (三)、再者，兩造係於八十六年五月二十八日訂定讓渡契約書，於同年六月十日完成
      給付義務，而南投林區管理處函告收回日期為同年六月十六日，足證被告訂約
      前確實未獲通知拆屋還地之要求，原告空言揣測，遽指被告事前知悉，即屬無
      據。況縱認南投林區管理處於兩造簽約前已至現場勘測，惟南投林區管理處勘
      測之事被告不一定知情，原告據以主張被告應負損害賠償責任，亦無理由。
    理      由
一、本件原告起訴主張：兩造於八十六年五月二十八日就被告所有之系爭房屋及其坐
    落基地簽訂讓渡契約書，約定被告應將該房地交由原告永久使用收益，並約定買
    賣價金為二百五十萬元，分三期給付，原告已於八十六年六月十日給付全部價金
    。詎原告於讓渡契約書簽訂後不到數月，即遭檢察官以竊佔罪嫌偵辦，八十九年
    十二月間並接獲南投林區管理處向本院起訴請求拆屋還地之開庭通知及起訴狀繕
    本，之後該案並經本院以九十年度簡上字第七九號判決原告敗訴確定。從卷附南
    投林區管理處檢送之函稿可知，該處所屬竹山工作站技術員胡曉琅於八十六年六
    月十二日以簽呈報告南投林區管理處系爭房屋無權占用所屬國有林地乙案前，即
    曾至現場實地測量，由此推知，被告於簽約前已明知南投林區管理處請求拆屋還
    地之事，又將該房地之使用權出售予原告，即有故意以背於善良風俗之方法，加
    損害於他人之情形，為此爰依民法第一百八十四條第一項後段及同法第三百五十
    條、第三百五十三條、第二百二十六條之規定，請求被告給付二百五十萬元之損
    害賠償及法定遲延利息等語。被告則以：本件兩造所讓渡之標的為系爭房屋及坐
    落基地之使用收益權，而非土地之所有權，兩造簽訂之讓渡契約書第一條已明定
    系爭土地為國有未登錄土地，原告必須承擔隨時有被請求返還之風險，依民法第
    三百五十一條之規定，被告自無須負權利瑕疵擔保之責任。又該契約書第四條雖
    約定讓渡標的交由原告永久使用收益等字樣，然此係以該契約書第一條之國有未
    登錄土地為前提，亦即除國家追討系爭土地外，被告應擔保原告可以永久使用收
    益系爭土地。再者，兩造訂定讓渡契約書之日期為八十六年五月二十八日，惟南
    投林區管理處函告收回土地之日期為同年六月十六日，足證被告簽約前並未接獲
    南投林區管理處請求拆屋還地之通知，原告空言臆測被告知情，即屬無據等語資
    為抗辯。
二、原告主張其與被告於八十六年五月二十八日簽訂讓渡契約書，約定將系爭房地交
    由原告使用收益，買賣價金為二百五十萬元，原告已於八十六年六月十日給付全
    部價金完畢。詎八十九年十二月間，原告竟接獲南投林區管理處訴請原告拆屋還
    地之開庭通知，該案嗣經本院於九十年八月二十三日以九十年度六簡字第六二號
    判決原告應將系爭房屋拆除，並將無權占用之土地返還南投林區管理處，復經本
    院於九十一年一月三十日以九十年度簡上字第七九號駁回上訴確定等情，業據原
    告提出讓渡契約書、開庭通知書、前述拆屋還地事件之起訴狀及民事判決為證，
    且為被告所不爭執，並經本院調取九十年度六簡字第六二號及九十年度簡上字第
    七九號民事卷宗核閱無訛，堪信原告此部分之主張為真實。是本件兩造之爭執要
    點在於被告簽訂讓渡契約書前，是否已接獲南投林區管理處拆屋還地之通知？被
    告是否應擔保原告有永久使用收益系爭房地之權利？系爭房地於兩造履行契約完
    畢後，被南投林區管理處訴請拆屋還地勝訴確定，被告是否應負債務不履行之損
    害賠償責任？茲分述之。
三、原告主張被告於簽約前已明知南投林區管理請求拆屋還地等情，為被告所否認，
    而經本院向南投林區管理處查詢該處於八十六年五月二十八日前是否曾通知被告
    拆屋還地乙案，業經南投林區管理處函覆稱：「本案經本處竹山工作站查復結果
    ：該站派員查測時間在八十六年六月十二日左右，於查測後即於八十六年六月十
    六日以投竹字第二五八三號函林君等三人限於八十六年八月三十一日以前自動拆
    除房舍並搬離及返還林地。八十六年五月二十八日係在未查測以前，該站並無通
    知乙○○拆屋還地」等語，有該處九十一年十二月三十一日（九一）投政字第○
    九一四一一一七六六號函附卷可稽，已明確指出查測時間為八十六年六月十二日
    左右，原告仍執該處於九十一年十月七日，以（九一）投政字第○九一四一○八
    六一四號函檢送之八十六年六月十六日八六投竹字第二五八三號函稿說明欄記載
    「一、依據本站胡技術員曉琅八十六年六月十二日簽辦理。二、本案台端等三人
    佔用林地搭蓋房舍之情形經實測如下：．．」等文字，主張兩造簽訂讓渡契約書
    時，被告已知悉系爭房屋無權占用國有林地云云，自不足採，被告即毋庸負「故
    意以違背善良風俗方法加損害於他人」之侵權行為責任。又南投林區管理處在八
    十六年五月二十八日前，並無通知被告拆屋還地一節，既經該處於九十一年十二
    月三十一日以（九一）投政字第○九一四一一一七六六號函覆明確，原告請求訊
    問證人胡曉琅，即屬無必要，附此敘明。
四、按解釋契約，固須探求當事人立約時之真意，不能拘泥於契約之文字，但契約文
    字業已表示當事人真意，無須別事探求者，即不得反捨契約文字而更為曲解；又
    解釋當事人關於書面表示之真意，應通觀全文以為判斷，不能拘泥於字面或截取
    文書中一、二語任意推解，致失真意（參照最高法院十七年上字第一一一八號及
    十八年上字第一七二七號判例、四十四年台上字第八四○號判決意旨）。查兩造
    訂立之讓渡契約書第四條固約定：「．．讓渡標的物交由乙方永久使用收益」等
    詞，惟該契約書第一條亦載明：「讓渡不動產標的：甲方所有斗六市○○里○○
    路十九號平房壹幢，及房屋座落基地（屬國有未登錄地），甲方管理範圍內全部
    。右記不動產之使用權為讓渡標的，甲方不負移轉登記之責」等語，通觀上述契
    約書全文之記載，已足表示本件買賣契約所讓售之標的為系爭房地之「使用權」
    ，而非所有權。又系爭房屋坐落之基地屬「國有未登錄地」，為原告於訂約時所
    明知，並記載於契約書中，此為原告所不否認。系爭土地既係國有未登錄地，表
    示土地為國家所有，除國家外，任何人不可能有永久使用收益之權，故而系爭讓
    渡契約書第四條所載之文義，即應受該契約書第一條「國有未登錄地」之拘束，
    作限縮之解釋。換言之，即指除國家主張權利外，被告應擔保原告可以永久使用
    收益系爭房地，確保其管理使用權利之存在，其他第三人不得對該房屋、土地主
    張任何權利。反之，原告亦應負擔日後有被國家追討之可能。據上所述，本件契
    約訂定之本旨，係將被告占有、管理系爭房地之權利移轉給原告，所讓售之標的
    為占有系爭房地之使用權，而非所有權，讓售標的既係占有之使用權，被告對於
    占有系爭土地是否具有法律上之正當權利，即在所不問。本件被告既依系爭讓渡
    契約書第四條約定之內容，於八十六年六月十日前將系爭房屋及土地按現況點交
    與原告使用，被告即已依債之本旨而為給付，原告請求被告給付權利瑕疵之債務
    不履行損害賠償，已屬無據。況系爭土地為國有林地，被告並無所有權，為原告
    於訂約時所明知，且被告於訂約時亦未向原告保證其對系爭土地有承租權等法律
    上之正當權利，則依民法第三百五十一條「買受人於契約成立時，知有權利之瑕
    疵者，出賣人不負擔保之責。但契約另有訂定者，不在此限」之規定，被告亦毋
    庸就系爭房地事後被訴請拆除返還而負權利瑕疵擔保之責任。
五、從而，原告主張被告故意以背於善良風俗之方法，加損害於他人，及出賣人權利
    瑕疵擔保責任之規定，請求被告給付損害賠償二百五十萬元及法定遲延利息，於
    法不合，應予駁回。
六、原告之訴既經駁回，其假執行之聲請，已失所附麗，亦應予駁回。
七、本件判決之基礎已臻明確，兩造其餘攻擊防禦方法及舉證，核與判決結果無影響
    ，爰不另予一一論述，併此敘明。
八、據上論結，本件原告之訴為無理由，應依民事訴訟法第七十八條，判決如主文。
中      華      民      國    九十二    年      二      月    二十七    日
                            臺灣雲林地方法院民事第二庭
~B審判長法官  陳宏卿
~B法      官  葉明松
~B法      官  蔡碧蓉
右為正本係照原本作成。
如對本判決上訴須於判決送達後二十日內向本院提出上訴狀。（須附繕本）
中      華      民      國    九十二    年      二      月    二十七    日
~B法院書記官  張瑛瑢


司法院資訊處製作；財團法人民間司法改革基金會備份。
